臺灣高等法院刑事裁定　　　　　　　　　　　　　　九十三年度抗字第三七號
　　抗　告　人
　　即自訴人　　乙○○
　　被　　　告　甲○○
右上訴人因被告妨害名譽案件，不服臺灣臺北地方法院九十二年度自字第五三三號，
中華民國九十二年十月二十四日第一審裁定，提起抗告，本院裁定如左：
    主  文
抗告駁回。
    理  由
一、本件自訴意旨略稱：自訴人為訴外人蘇惠珍之代理人暨辯護人，於民國（下同）
    九十二年一月二十二日及二十四日至看守所接見蘇惠珍時，蘇惠珍請自訴人於二
    十八日代理其召開記者會，發表關於台肥公司民營化釋股案中所涉之不法情節，
    及希望檢調單位公正詳實調查之聲明，被告明知自訴人僅是代理蘇惠珍發言，並
    非自訴人之意思，且蘇惠珍所指之不法情節，業經台北地檢署起訴在案，自訴人
    亦無任意虛捏之情事，然被告竟以發表書面聲明方式，向媒體宣稱：「李律師於
    記者會所指陳本人涉及新瑞都相關事項，純屬虛偽，其內容皆屬道聽塗說，該李
    姓律師之行舉，除涉嫌未盡律師查證之責任，並已嚴重涉嫌刑事加重誹謗罪，本
    人將延請律師研商後加以訴追」，因認被告涉有刑法第三百十條第一項、第二項
    之加重誹謗罪嫌等語。
二、原審以：經查，自訴人係案外人蘇惠珍之辯護人，於九十二年一月二十八日召開
    記者會稱：蘇惠珍曾告知其案情，說李明哲曾告訴蘇惠珍透過被告打點台肥案，
    開出五張分別為五百萬元的支票、金額共二千五百萬元給被告打點杯葛台肥民營
    化的立委，且曾經給被告二千萬，而被告曾到李明哲辦公室，且告訴李明哲「要
    趕快處理、不然會出事」，李明哲又向蘇惠珍說，台肥民營化過程中被告或其他
    人曾去關說等情，有九十二年一月二十九日民眾日報影本一份附卷可參（見原審
    卷第四頁）。而被告在知悉自訴人上開言論後，亦曾於九十二年一月二十九日在
    立法院舉行記者會聲明：乙○○於記者會所指陳本人涉及新瑞都相關事項，純屬
    虛偽，其內容皆屬道聽塗說，乙○○之行舉，除涉嫌未盡律師查證之責任，並已
    嚴重涉嫌刑事加重誹謗罪，本人將延請律師研商後加以訴追等情，有上開民眾日
    報及同日中國時報影本各一紙附卷可參（見原審卷第四、五頁）。是以被告在記
    者會陳稱自訴人指訴其涉及新瑞都相關事項等語，與事實相符而無任何虛偽之情
    事；再者，被告迄今並未因自訴人上開指述涉嫌新瑞都弊案而遭起訴，是其陳稱
    「乙○○於記者會所指陳本人涉及新瑞都相關事項，純屬虛偽，其內容皆道聽塗
    說」等語，顯非無稽。更何況被告上開聲明內容，僅係對於自身遭指述涉嫌新瑞
    都弊案而提出澄清、自辯，並無任何誹謗自訴人之意思。而被告陳稱「乙○○之
    行舉，除涉嫌未盡律師查證之責任，並已嚴重涉嫌加重誹謗罪，本人將延請律師
    研商後加以訴追」等語，亦僅是認為己身名譽遭受侵害，打算採取法律行動而已
    ，並無任何誹謗之意思及誹謗之犯意存在。至自訴人雖指稱被告明知其僅代理蘇
    惠珍發言，並非自訴人本人之意思云云，然自訴人既不否認在記者會上為上開言
    論，則被告向媒體陳稱「乙○○於記者會指陳本人涉及新瑞都相關事項．．．」
    ，並無不實可言。至於自訴人以蘇惠珍辯護人立場代蘇惠珍發言、對於發言內容
    是否即無須自負責任，及上開發言內容是否對被告構成加重誹謗罪等，乃被告對
    自訴人提出誹謗罪告訴時之另一爭點，惟被告既然認為自訴人上開言論不實而提
    出澄清、自辯，即非出於誹謗之意思而無誹謗可言。此外，復查無其他積極證據
    足認被告有何自訴人所指之犯行，因認本件被告犯罪嫌疑不足，依刑事訴訟法第
    三百二十六條第三項、第二百五十二條第十款裁定自訴人對被告提起之自訴駁回
    等語。
三、抗告意旨以：(一)被告於九十二年一月二十九日記者會之談話內容，均係自訴人受
    訴外人蘇惠珍委任於其涉嫌背信等案件之辯護人時，蘇惠珍所告知之見聞，應蘇
    惠珍要求轉述並表達希望檢調單位公正翔實調查之聲明，而非抗告人任意虛捏之
    詞。且抗告人已依律師法第一條：「律師以保障人權、實現社會正義及促進民主
    法治為使命。律師應基於前項使命誠實執行職務維護社會秩序及法律制度。」之
    規定，恪盡職責，被告指稱：抗告人陳述純屬虛偽，內容皆屬道聽塗說云云，顯
    與事實相違。(二)律師身份首重名譽，被告明知上開記者會內容並非自訴人意思，
    竟向平面媒體發表書面聲，指稱抗告人之陳述：「純屬虛偽」、「皆屬道聽塗說
    」、「未盡律師查證之責任」、「嚴重涉嫌加重誹謗罪」云云，顯然貶損自訴人
    之名譽。(三)被告身為國會議長，本應謹言慎行，竟在未查證情形下，指抗告人虛
    偽陳述涉犯刑責，利用媒體管道散佈全國，其誹謗人名譽之犯行灼甚彰明。(四)本
    案原審僅開過一次庭，被告未到庭，對抗告人聲請傳喚被告到庭之聲請，亦不予
    審酌，顯有應有於審判期日應調查之證據未予審酌之違法。且抗告人所提證據若
    不足認定被告犯罪，原審亦可依刑事訴訟法第二百七十三條、第三百四十三條之
    規定，命抗告人補正，茲原審未之此為，顯然違背憲法第八條所揭示之正當法律
    程序及抗告人依憲法第十六條所享有之訴訟實施權，亦使國家刑罰權無法正確實
    施，造成司法怠惰之嫌。(五)依刑事訴訟法第一百六十三條第一項法院為發現真實
    得依職權調查證據，於公平正義之維護或對被告之利益有重大關係之事項，應依
    職權調查證據之規定，原審僅憑新聞紙記載之傳聞證據而未職權調查證據之裁定
    ，顯有適用證據法則不當，及於審判期日應調查之證據未予調查之違法。原裁定
    有上述違法，自訴人不服原裁定，爰提起抗告云云。
四、本院查：憲法第十六條固規定人民有訴訟之權，惟如何進行訴訟，憲法並未明定
    ，仍委諸各種訴訟法以定之。查刑事訴訟法第三百二十六條第一項、第三項既明
    定：法院或受命法官得於第一次審判期日前，訊問自訴人、被告及蒐集或調查證
    據，如認為案件有刑事訴訟法第二百五十二條至第二百五十四條之情形者，得以
    裁定駁回自訴。則本件原裁定依上開刑事訴訟法規定駁回抗告人之自訴，程序上
    即無不合法之處，且既係依法律規定而為，自亦不悖憲法所揭示之正當法律程序
    精神，抗告人以此指摘原審裁定不當，尚非有據。又適用證據法則不當，及於審
    判期日應調查之證據未予調查之違法，乃案件得否上訴第三審之法定理由，本件
    原審既依前開刑事訴訟法第三百二十六條第一項、第三項、第二百五十二條第十
    款裁定駁回自訴，即未進入審判程序，自無所謂審判適用證據法則不當，及於審
    判期日應調查之證據未予調查之違法情事，抗告人以此指摘原審裁定不當，亦非
    有據，均合先敘明。
五、又按，刑法誹謗罪所定妨害名譽，其所謂名譽係指吾人在社會上一般評價，一為
    生而俱有人格名譽，一為憑依人之資力、才智、地位、名望等社會評價所建立之
    聲譽。任何保有名譽之主體，因具有與生俱來之人格，任何有關人格之社會評價
    ，往往即涉人格者之名譽或個人之感情價值，不法之評價均可能侵害他人之名譽
    ，將使被侵害者成為妨害名譽罪之被害人；然而，言論自由又為憲法所保障之基
    本權利，任何人亦不應任意加以侵害，以維護其間價值平衡。惟言論自由仍非漫
    無限制，須以善意為基本，即無非法攻擊他人之意思，亦即無誹謗他人名譽之意
    圖，且所為保護合法利益之言論，須非逾必要之程度。經查，本件自訴人於前開
    時地所為聲明，依其所述，雖係因受案外人蘇惠珍委託擔任其涉嫌背信等案件之
    辯護人，於九十二年一月二十二日及二十四日至看守所接見蘇惠珍時，因受蘇惠
    珍委託始於二十八日代理其召開記者會云云。惟查，辯護人為達其辯護目的，通
    常唯於審判中始能克竟其功，代理委任當事人發表聲明，有時固亦可達其澄清目
    的，然終非於審判中為之，復無審判中可因交叉詰問，請求調查證據等訴訟手段
    ，以證明其真實性，是於審判外代理委任當事人發表聲明，按理亦應受關係他方
    之澄清而賦予詰問、辯白之機會，否則憲法所保障人民言論自由之基本權利，將
    無由達成，其結果將不能平衡雙方之價值。本件被告縱發表書面聲明，向媒體宣
    稱：「李律師於記者會所指陳本人涉及新瑞都相關事項，純屬虛偽，其內容皆屬
    道聽塗說，該李姓律師之行舉，除涉嫌未盡律師查證之責任，並已嚴重涉嫌刑事
    加重誹謗罪，本人將延請律師研商後加以訴追」云云，然揆其用字遣詞，無非係
    事件在未訴諸於法律訴訟前之一種澄清、自辯而已，抗告人雖指該聲明為妨害其
    名譽，然以被告立場而言，既係在澄清、自辯事實，及表明其有如何之訴訟防衛
    權利，究難指其出發點惡意，自尚難以此謂被告有何誹謗抗告人之犯意。又行為
    人若對於所誹謗之事，能證明其為真實，且與公共利益有關，或雖與公共利益無
    關，但不涉於私德者，因阻卻該等行為之違法性，刑法第三百十條第三項特為不
    罰之規定。此之所謂「公共利益」乃指有關社會多數人之利益之事實，即所謂公
    益之事實；至於所謂「私德」，則指個人私生活範圍內之事，諸如私生活不檢點
    等而言。本件抗告人既不否認在記者會上曾為上開言論，則被告向媒體陳稱「乙
    ○○於記者會指陳本人涉及新瑞都相關事項．．．」等語，即非不實，且就事論
    事未涉私德，不具誹謗罪之處罰要件。
六、綜右所述，本件原審裁定駁回抗告人之自訴，經核尚無違誤，抗告無理由應予駁
    回。
據上論斷，應依刑事訴訟法第四百十二條，裁定如主文。
中　　　華　　　民　　　國　　九十三　　年　　　二　　　月　　二十五　　日
                              臺灣高等法院刑事第九庭
                                    審判長法　官  李  文  成
                                          法　官  周  盈  文
                                          法　官  官  有  明
右正本證明與原本無異。
不得上訴。
                                          書記官  林  蓓  瑜
中　　　華　　　民　　　國　　九十三　　年　　　二　　　月　　二十六　　日
